【裁判字號】    98,上,992
【裁判日期】    990720
【裁判案由】    確認買賣關係不存在等
【裁判全文】
臺灣高等法院民事判決                   98年度上字第992號
    上  訴  人  華南商業銀行股份有限公司
    法定代理人  乙○○
    訴訟代理人  陳忠輝律師
                丁○○
    被上訴人    丙○○
                甲○○
   上二人共同
   訴訟代理人  游開雄律師
   複代理人    李維剛律師
上列當事人間確認買賣關係不存在等事件，上訴人對於中華民國
98年8月24日臺灣板橋地方法院98年度訴字第323號第一審判決提
起上訴，本院於99年6月29日言詞辯論終結，判決如下：
    主      文
一、原判決關於駁回上訴人下列第二項之訴部分，及訴訟費用之
    裁判均廢棄。
二、被上訴人丙○○就附表所示不動產，由台北縣板橋地政事務
    所以民國九七年板登字第二五四九六０號收件，於九十七年
    八月二十八日所為所有權移轉登記應予塗銷。
三、其餘上訴駁回。
四、第一、二審訴訟費用由被上訴人丙○○負擔二分之一，餘由
    上訴人負擔。
    事實及理由
一、上訴人起訴主張：
  (一)訴外人即借款人連運運通有限公司（下稱連運公司）於民國
    97年6月20日立具授信契約書，邀同被上訴人甲○○為連帶
    保證人，簽定貸款契約書，並於97年6月27日向上訴人借款
    新臺幣（下同）1,000萬元（含本金及其利息、遲延利息、
    違約金、損害賠償及其他有關費用），約定保證人願與主債
    務人負連帶清償之責任。而連運公司嗣於97年8月1日經台灣
    票據交換所列為拒絕往來戶，則依授信約定書第7條規定，
    其所有債務應視為到期，故甲○○即應負連帶清償責任。
  (二)惟甲○○竟於三週內即97年8月22日以買賣為原因，將其所
    有如附表所示之不動產（下稱系爭不動產）移轉登記與被上
    訴人丙○○所有。且甲○○亦於同日將門牌號碼台北縣永和
    市○○路6號之他筆房地，贈與登記與其妻即訴外人王雅倫
    所有，時間點過於巧合，顯為藉機脫產。且系爭不動產所有
    權移轉登記後，其第一順位抵押權並未辦理塗銷變更，顯然
    違背一般不動產交易習慣。則依照一般社會經驗判斷，被上
    訴人之間就系爭不動產所有權之移轉登記，實際上應無買賣
    之實，而為通謀虛偽意思表示，依民法第87條第1項規定自
    屬無效。又上訴人為甲○○之債權人，而甲○○之行為足以
    損害上訴人即債權人之債權，且怠於回復原狀，故上訴人自
    得先位主張代位甲○○起訴請求確認兩造間就系爭買賣關係
    不存在，並得請求丙○○塗銷所有權移轉登記。
  (三)又縱認系爭買賣契約與物權行為有效，惟被上訴人丙○○並
    無資力，復曾為被上訴人甲○○之姐夫，且系爭不動產現由
    甲○○之胞姐即訴外人王秀清無償使用，故系爭買賣行為顯
    為詐害債權行為，上訴人自得備位主張依民法第244條第1、
    2、4項規定，撤銷被上訴人間之詐害行為，並請求塗銷丙○
    ○就系爭不動產所為所有權移轉登記，而回復登記為甲○○
    所有。
  (四)為此先位聲明求為判決確認被上訴人間就系爭不動產之買賣
    契約關係不存在，被上訴人丙○○就系爭不動產所為所有權
    移轉登記應予塗銷；備位聲明求為判決被上訴人間就系爭不
    動產之買賣行為與物權行為應予撤銷，丙○○就系爭不動產
    所為所有權移轉登記應予塗銷等語。惟原審為上訴人敗訴之
    判決，上訴人據此提起上訴並先位聲明：(一)原判決廢棄。(二)
    確認被上訴人丙○○與被上訴人甲○○間就系爭不動產，由
    台北縣板橋地政事務所以97年板登字第254960號收件，於97
    年8月22日以買賣為原因，同年8月28日為所有權移轉登記之
    買賣契約關係不存在。(三)被上訴人丙○○就系爭不動產於97
    年8月22日以買賣為原因，於97年8月28日所為所有權移轉登
    記應予塗銷。備位聲明：(一)原判決廢棄。(二)被上訴人丙○○
    與被上訴人甲○○間就系爭不動產，所為買賣行為及所有權
    移轉登記行為，均應予撤銷。(三)被上訴人丙○○就系爭不動
    產，由台北縣板橋地政事務所以97年板登字第254960號收件
    ，於97年8月22日以買賣為原因，於97年8月28日所為所有權
    移轉登記應予塗銷。
二、被上訴人則以：
  (一)系爭不動產原為訴外人吳金花所有，訴外人王秀清（即被上
    訴人丙○○之前妻）於97年3月20日向吳金花買受系爭不動
    產，惟因王秀清之資力及信用恐無法貸得較低利率之房屋貸
    款，王秀清遂得將系爭不動產借名登記為資力較佳之胞弟即
    被上訴人甲○○所有，以求貸得較低利率之房屋貸款，嗣後
    王秀清與家人並於97年9月19日入住系爭不動產迄今，故王
    秀清為系爭不動產之實際所有人，不得徒以土地法第43條規
    定而剝奪王秀清之所有權。
  (二)嗣後訴外人連運公司為向上訴人借款，而請託甲○○擔任連
    帶保證人。於上訴人徵信期間，甲○○向上訴人所屬承辦人
    即訴外人蕭相全表明，系爭不動產雖登記為甲○○所有，但
    實際所有人為訴外人王秀清，但蕭相全並未向上訴人據實陳
    述甲○○之說明，而與甲○○辦理相關連帶保證手續。則王
    秀清購買系爭不動產之時間（97年3月20日）尚早於被上訴
    人甲○○擔任連運公司之連帶保證人之時間（97年6月20日
    ），則衡情顯無為求符合連帶保證人之資格而令上訴人誤認
    系爭不動產為甲○○所有之情事。嗣於97年8月間，王秀清
    知悉前情，怒而終止與甲○○間之借名登記契約，改將系爭
    不動產登記為被上訴人丙○○所有，惟為免甲○○遭國稅局
    認定係贈與系爭不動產與丙○○而課徵贈與稅，且為免其所
    有不動產遭上訴人強制執行，且遂將移轉原因登載為買賣，
    且為避免房貸利率有所更動，遂未更改為最高限額抵押權之
    債務人及設定義務人。從而被上訴人間確實並無買賣契約關
    係存在，此為上訴人所知悉，故上訴人先位請求確認被上訴
    人間買賣關係不存在，並無確認之利益，自亦無從請求丙○
    ○塗銷所有權移轉登記。
  (三)系爭不動產之登記名義人甲○○未曾對系爭房屋為使用收益
    ，而由真正所有人王秀清管理使用並保管所有權狀，王秀清
    與甲○○間係成立借名登記契約，其性質類似委任契約，故
    應類推適用委任關係之規定。從而王秀清既於97年8月間終
    止與甲○○間之借名登記契約，故王秀清與甲○○間已無借
    名登記契約存在。又被上訴人丙○○係受真正所有人王秀清
    之委任，成立借名登記契約而將系爭不動產登記為丙○○所
    有，即為有合法原因，被上訴人間就系爭不動產所為之買賣
    行為及物權行為均非有償或無償詐害行為。另因王秀清業已
    終止與甲○○間之借名登記契約，因此甲○○對系爭不動產
    已無任何權利可言，上訴人自無從備位主張撤銷系爭買賣行
    為及物權行為，亦無從代位甲○○行使物上請求權，請求丙
    ○○塗銷系爭不動產之所有權移轉登記等語，資為抗辯。並
    答辯聲明：上訴駁回。
三、兩造不爭執之事實：
  (一)訴外人連運公司於97年6月27日向上訴人借款1,000萬元，由
    被上訴人甲○○擔任連帶保證人，嗣因連運公司於97年8月1
    日遭台灣票據交換所列為拒絕往來戶，依約其所有債務應視
    為已到期，迄未清償。
  (二)系爭不動產於93年10月31日登記所有人為訴外人吳金花，嗣
    於97年4月21日以買賣為原因變更所有人登記為被上訴人甲
    ○○，97年8月28日復以買賣為原因變更所有人登記為被上
    訴人丙○○。
  (三)被上訴人甲○○與丙○○間無買賣關係存在。
  (四)系爭不動產於97年10月間經原法院囑託查封登記時，由訴外
    人王秀清及被上訴人丙○○之家人占有使用。
四、兩造爭執要點為：(一)先位之訴部分：1.上訴人就先位確認訴
    訟，有無即受確認判決之利益？2.被上訴人甲○○是否為系
    爭不動產之真正所有人？3.被上訴人間就系爭不動產所為買
    賣行為及物權行為是否為通謀虛偽意思表示而無效？上訴人
    得否請求塗銷所有權移轉登記？(二)備位之訴部分：被上訴人
    間就系爭不動產所為之買賣行為及物權行為是否為詐害行為
    ？上訴人得否撤銷上開法律行為，並請求被上訴人塗銷所有
    權移轉登記？茲就兩造爭點及本院得心證理由分述如下：
  (一)先位之訴部分：
  1.上訴人就確認訴訟，有無即受確認判決之利益？
  (1)按確認法律關係、證書真偽或法律關係基礎事實存否之訴
    ，非原告有即受確認判決之法律上利益者，不得提起，且該
    確認法律關係基礎事實存否之訴，必以原告不能提起他訴訟
    者為限，此觀民事訴訟法第247條第1項、第2項規定自明（
    最高法院93年度台上字第2212號判決意旨參照）。且參照該
    項規定立法理由所示，係為發揮確認之訴預防及解決紛爭之
    功能，特擴大其該項規定之適用範圍及於事實，然為免導致
    濫訴，就事實之存否，限於其為法律關係之基礎事實，並以
    原告不能提起他訴訟時，始得提起，否則即認原告無即受確
    認判決之法律上利益。
  (2)經查上訴人主張被上訴人通謀虛偽將系爭不動產所有權移轉
    登記為被上訴人丙○○所有，使被上訴人甲○○得受強制執
    行之財產減少，確實使上訴人之債權有受損害之危險。惟上
    訴人起訴主張被上訴人間通謀虛偽就系爭不動產於97年8 月
    22日所為之買賣契約關係不存在部分，上訴人既得依民法第
    242 條規定，代位甲○○起訴請求丙○○塗銷系爭不動產所
    有權移轉登記，足見上訴人已可提起他訴訟即本件塗銷登記
    之訴以主張權益（詳如後述），故上訴人就確認之訴部分，
    並無即受確認判決之法律上利益。是上訴人此部分之訴，即
    非正當。
  2.就被上訴人甲○○與訴外人王秀清間之關係：
  (1)經查依系爭土地登記謄本所示，系爭不動產於97年4月21日
    由訴外人吳金花移轉所有權登記與被訴人甲○○，但依系爭
    不動產買賣契約書所示，買受人則載明為訴外人王秀清，為
    兩造所不爭執。而甲○○既為系爭不動產之登記名義人，則
    依土地法第43條規定：「依本法所為之登記，有絕對效力。
    」且依民事訴訟法第355條第1項規定：「文書，依其程式及
    意旨得認作公文書者，推定為真正。」故甲○○當然為系爭
    不動產之真正所有人。至於內部買賣契約書（即俗稱私契）
    所載明之買受人究竟為何人，並不影響系爭不動產所有權外
    部公示登記效力所生權益之歸屬。況且系爭土地建築改良物
    抵押權設定契約書立約人、債務人均為甲○○，系爭房屋借
    款書借款人為甲○○，同意書由甲○○簽章，玉山銀行房貸
    顧客權利義務確認書、確認借款人權利義務者為甲○○，撥
    款委託書由甲○○與吳金花簽名於上，有該等文書影本在卷
    可稽（見本院卷第50至63頁）。且王秀清亦自陳資力及信用
    不佳，為兩造所不爭執。則綜合上情判斷，益證系爭不動產
    所有人確實為甲○○。是上訴人此部分主張，自屬有據。
  (2)甲○○雖辯稱：系爭不動產之真正所有人為王秀清，僅借甲
    ○○之名登記，而與甲○○訂立借名登記契約，以便貸得較
    低利率之貸款，且該項無名契約並未因違反強制規定與公序
    良俗而無效云云。經查：
  稱「借名登記」者，謂當事人約定一方將自己之財產以他方
    名義登記，而仍由自己管理、使用、處分，他方允就該財產
    為出名登記之契約，其成立側重於借名者與出名者間之信任
    關係，在性質上應與委任契約同視，倘其內容不違反強制、
    禁止規定或公序良俗者，應賦予無名契約之法律上效力，並
    類推適用民法委任之相關規定（最高法院98年度台上字第76
    號判決意旨參照）。
  從而縱使王秀清為真正所有人，僅係借甲○○之名登記；但
    借名登記契約尚未終止並請求回復為借名人名義以前，其所
    有人仍為出名人。且王秀清與甲○○之真意，既然在於使王
    秀清仍為系爭不動產之所有人，且甲○○並不因成為登記名
    義人而真正取得所有權，則王秀清與甲○○之該項合意，僅
    具有債權效力，從而基於債之相對性原則，自不得對抗第三
    人，亦即甲○○不得對上訴人主張王秀清始為真正所有人。
    此外縱認王秀清與甲○○間之「消極信託」關係，應類推適
    用信託法之規定，惟王秀清並未與甲○○就系爭不動產依信
    託法規定為信託登記，則依信託法第4條第1項規定，自不得
    對抗第三人，故甲○○自亦不得主張以「王秀清借甲○○之
    名登記」之事由而對抗上訴人。又縱使王秀清與甲○○之借
    名登記契約應類推適用民法關於委任契約之規定，惟亦無任
    何民法規定足以使王秀清與甲○○之內部借名關係具有對世
    效力而得以對抗上訴人。是被上訴人此部分所辯，並不足採
    。故被上訴人復聲請訊問證人朱泓儕，以證明系爭不動產之
    真正所有人為何人，即無必要，附此敘明。
  3.就被上訴人甲○○與丙○○間之關係：
  (1)按借名登記契約，其內容不違反強制、禁止規定或公序良俗
    者，固屬有效，已如前述。但當事人締約之真意在於逃避強
    制執行等不法目的者，即為通謀虛偽意思表示，或係詐害債
    權行為，應依民法第87條或第244條規定決定其效力（參見
    詹森林教授著，民事法理與判決研究，第231頁，1998年初
    版）。
  (2)經查被上訴人甲○○於97年4月21日登記為系爭不動產所有
    人，而訴外人連運公司於97年6月27日向上訴人借款1,000萬
    元，並由甲○○擔任連帶保證人。連運公司於97年8月1日遭
    台灣票據交換所列為拒絕往來戶，依約其所有債務應視為已
    到期，迄未清償；但系爭不動產所有人復於97年8月28日變
    更登記為被上訴人丙○○，已如前述，並為兩造所不爭執。
  (3)至於被上訴人甲○○將系爭不動產所有權移轉登記與被上訴
    人丙○○之原因，被上訴人辯稱：系爭不動產為訴外人王秀
    清所有，並非甲○○所有，甲○○僅為借名登記之名義人；
    故王秀清為避免其所有不動產遭甲○○之債權人即上訴人強
    制執行，遂指示甲○○將系爭不動產所有權移轉登記予丙○
    ○云云，有原審民事答辯狀、民事爭點整理狀可按（見原審
    卷第37、72頁）。惟系爭不動產之真正所有人為甲○○，已
    如前述，從而甲○○既係因避免上訴人就系爭不動產聲請強
    制執行，而與丙○○訂立名為「買賣」實為「借名登記」契
    約，將系爭不動產所有權移轉登記為丙○○所有，則據此足
    證甲○○與丙○○間確實為通謀虛偽意思表示，以逃避上訴
    人之強制執行為目的，而虛偽為所有權移轉登記。故依民法
    第87條第1項前段規定，甲○○與丙○○間就系爭不動產之
    借名登記行為無效，其據為所有權移轉之物權行為具有無效
    之原因。而甲○○怠於行使回復原狀之權利，因此上訴人依
    民法第242條規定，代位甲○○提起塗銷系爭不動產所有權
    移轉登記之訴，即屬有據。被上訴人所辯，均不足採。
  (二)備位之訴部分：
    上訴人先位之訴有理由部分（請求塗銷所有權移轉登記），
    備位之訴部分，即無庸審酌。至於先位之訴無理由部分（請
    求確認買賣關係不存在），因被上訴人間確實並無買賣關係
    ，為兩造所不爭執，而備位之訴請求撤銷買賣行為與物權行
    為，則須以買賣真正為前提，故本院無從為備位之訴有理由
    之認定，是上訴人此部分備位之訴即屬無據。
五、綜上所述，上訴人先位聲明其中依民法第87條第1項規定，
    請求被上訴人丙○○塗銷系爭不動產所有權移轉登記，為屬
    正當，應予准許。原審失察，未予詳酌，遽為上訴人敗訴判
    決，尚有違誤，上訴人此部分之上訴為有理由，應由本院廢
    棄改判如主文第二項所示。至於上訴人先位聲明其中請求確
    認買賣關係不存在部分，以及備位聲明其中請求撤銷買賣行
    為與物權行為部分，均不應准許，上訴人之請求，並非正當
    ，原審判決上訴人敗訴，理由雖有不當，結論並無不合。上
    訴人就此部分上訴求予廢棄改判，為無理由，應駁回其上訴
    。
六、因本件事證已臻明確，兩造其餘主張、陳述及所提之證據，
    經本院審酌後認與判決結果不生影響，爰不逐一論列，附此
    敘明。
七、據上論結，本件上訴為一部有理由，一部無理由。依民事訴
    訟法第449條第1項、第450條、第79條，判決如主文。
中    華    民    國    99    年    7    月    20     日
                    民事第七庭
                        審判長法  官 鄭三源
                              法  官 魏麗娟
                              法  官 邱  琦
正本係照原本作成。
如不服本判決，應於收受送達後20日內向本院提出上訴書狀，其
未表明上訴理由者，應於提出上訴後20日內向本院補提理由書狀
（均須按他造當事人之人數附繕本）上訴時應提出委任律師或具
有律師資格之人之委任狀；委任有律師資格者，另應附具律師資
格證書及釋明委任人與受任人有民事訴訟法第466條之1第1項但
書或第2項（詳附註）所定關係之釋明文書影本。如委任律師提
起上訴者，應一併繳納上訴審裁判費。
中    華    民    國    99    年    7     月    22    日
                              書記官 廖艷莉
附註：
民事訴訟法第466條之1（第1項、第2項）：
對於第二審判決上訴，上訴人應委任律師為訴訟代理人。但上訴
人或其他法定代理人具有律師資格者，不在此限。
上訴人之配偶、三親等內之血親、二親等內之姻親，或上訴人為
法人、中央或地方機關時，其所屬專任人員具有律師資格並經法
院認為適當者，亦得為第三審訴訟代理人。
附表：
┌────────────────────────────────────────┐
│98年度訴字第323號    不動產登記所有權人：丙○○                                 │
├─┬───────────────────────┬─┬─────┬──────┤
│編│  土          地          坐          落      │地│ 面    積 │  權    利  │
│  ├───┬────┬───┬───┬──────┤  ├─────┤            │
│號│縣  市│鄉鎮市區○  段  ○○段  │  地    號  │目│ 平方公尺 │  範    圍  │
├─┼───┼────┼───┼───┼──────┼─┼─────┼──────┤
│1 │臺北縣│土城市  │樂利  │      │1010        │建│3070.78   │10000分之99 │
└─┴───┴────┴───┴───┴──────┴─┴─────┴──────┘
┌─┬──┬───────┬───┬─────────────────┬────┐
│編│    │              │建築式│      建物面積（平方公尺）        │  權利  │
│  │    │基  地  坐  落│樣主要├───────────┬─────┤        │
│  │建號│--------------│建築材│樓    層    面    積  │附屬建物主│        │
│  │    │建  物  門  牌│料及房│                      │要建築材料│        │
│號│    │              │屋層數│合                計  │及用途    │  範圍  │
├─┼──┼───────┼───┼───────────┼─────┼────┤
│1 │4024│臺北縣土城市樂│5 層樓│三樓層：91.06         │陽台11.78 │  全部  │
│  │    │利段1010地號  │鋼筋混│合  計：91.06         │          │        │
│  │    │--------------│凝土造│                      │          │        │
│  │    │台北縣土城市裕│      │                      │          │        │
│  │    │民路136 巷6 弄│      │                      │          │        │
│  │    │3 號三樓      │      │                      │          │        │
└─┴──┴───────┴───┴───────────┴─────┴────┘

司法院資訊處製作；財團法人民間司法改革基金會備份。
